【裁判字號】    90,重訴,445
【裁判日期】    900903
【裁判案由】    返還借款
【裁判全文】
臺灣臺北地方法院民事判決  九十年度重訴字第四四五號
    原      告  甲○○
    送達代收人  葉大慧律師
    被      告  力州電工股份有限公司
    法定代理人  乙○○
右當事人間返還借款事件，本院判決如左：
    主    文
原告之及假執行聲請均駁回。
訴訟費用由原告負擔。
    事    實
甲、原告方面：
壹、聲明：
一、被告應返還原告及陳林阿盆、陳錦坤、乙○○、甲○○、陳錦盛新台幣（下同）
    八百萬元，及自起訴狀繕本送達翌日即民國九十年二月二十一日起至清償日止，
    按年息百分之五計算之利息。
二、原告願供擔保請准宣告假執行。
貳、陳述：
一、原告陳林阿盆、陳錦坤、乙○○、甲○○、陳錦盛為陳阿枝之繼承人，被告於八
    十三年五月六日為償還銀行貸款，向陳阿枝借款八百萬元，有借據一紙可稽，八
    十九年一月二十六日被告公司股東臨時會亦承認有向陳阿枝借款八百萬元，經原
    告催促返還，被告竟拒絕返還，為此提起本訴。
二、對被告抗辯之陳述：
（一）按公同共有物權利之行使，固應得公同共有人全體之同意，但事實上有無法得
      全體公同共有人同意之情形，如有對第三人起訴之必要，為公同共有人全體之
      利益計，僅由事實上無法得其同意之公同共有人以外之其他公同共有人單獨或
      共同起訴，要不能謂其當事人之適格有欠缺，本件被繼承人陳阿枝之債權八百
      萬元，繼承人陳林阿盆、陳錦坤、陳錦盛均同意由原告對被告起訴請求返還，
      有同意書可證，另一繼承人乙○○為被告之法定代理人具狀否認債權存在，事
      實上無法得其同意，依司法院第一四二五號解釋、最高法院三十七年上字第六
      九三九號判例意旨，本件無當事人不適格問題。
（二）被告稱陳阿枝於八十四年六月三十日被告公司召開股東臨時會時，當場免除一
      切債務等語，為不實在，此從被告於八十八年一月二十六日股東臨時會議時，
      尚討論如何償還該筆借款可得證明，被告請求傳訊之證人均為被告之股東，利
      害相關，不足採信。被告又稱如被告有經營困難或經濟不易時，只能以被告之
      蘇澳工廠、土地、廠房及設備充為抵債之用，被告並不同意以前述廠房、土地
      及設備抵充債權，本件債權仍然存在，自得依法請求返還，被告之主張為無理
      由。被告主張依其八十八年一月二十六日之股東臨時會決議，八百萬元債權之
      償以被告公司有盈利為前提，每年由淨利提撥百分之十，逐年還清，惟該決議
      係被告片面決定，原告不同意，被告依法有返還義務。
參、證據：提出借據影本一份、被告公司八十八年一月二十六日股東臨時會議紀錄影
    本一份及原告陳林阿盆、陳錦坤、陳錦盛同意書影本等件為證。
乙、被告方面：
壹、聲明：原告之訴駁回，如受不利判決，願供擔保請准供擔保免為假執行。
貳、陳述：
一、財產之公同共有人中如就財產權有主張或行使權利之必要者，除依公同關係所由
    規定之法律或契約或經其他公同共有人之同意者外，均不得單獨為之，故而，如
    有公同共有人未經其他共有人之同意而主張權利提起訴訟，且無法律規定或契約
    之允許時，則該訴訟自應由全體公同共有人一同起訴，一同應訴，否則即屬於當
    事人不適格，此有最高法院四十年台上字第一四六七號判決等可稽。本件原告於
    起訴時明白指出是基於繼承人身分而向被告請求借款且自承有多數繼承人存在，
    自應提出已取得其他繼承人同意之證明，始得謂當事人適格，今原告起訴既未取
    得其他繼承人之同意，請駁回原告之訴。
二、被告確有於八十三年間向陳阿枝借款八百萬元，惟其時被告公司之三位創辦人之
    一即當時之董事長陳錦坤為陳阿枝之長子，因另自被告公司撥款三千九百零六萬
    元款轉投資於馬來西亞設立SUPERMADE公司，虧損累累，以致於被告公司無力償
    付該筆借款，故陳阿枝為挽救被告公司之財務危機，乃於八十四年六月三十日被
    告公司召開股東臨時會時，當場免除一切債務，當時並有其他股東如王美惠、郭
    紹山、郭蔡素珠等人在場，親聞親見。又縱認陳阿枝未免除債務，依原告所提出
    之借據觀之，如被告有經營困難或經濟不易時，只能以被告之蘇澳工廠、土地、
    廠房及設備充為抵債之用，被告公司因受到原董董事長陳錦坤支用，三千九百零
    六萬元，且近來經濟陷於長期不景氣之故，被告公司早已瀕臨於破產，此可由被
    告自八十八、八十九年之盈收均處於虧損可知，是故原告逕行向被告公司請求返
    還借款，亦有未合，並無理由。
三、原告雖提出被告公司八十八年一月二十六日之股東臨時會決議錄，惟查該決議錄
    僅為被告公司內部股東之決議文，並非實質之債權證明或正式對外文件，尚不足
    以證明該筆借款是否業已免除，縱認有其效力，惟該決議之內容既表示應以被告
    公司有盈利為前提，始須按年內淨利提撥百分之十，逐年還清，而被告公司之收
    入狀況，根本處於虧損狀態，原告尚不得向被告請求返還。
四、陳阿枝於八十四年六月三十日對被告免除八百萬元債務之意思表示，業經證人郭
    紹山、王美惠及郭蔡素珠到庭證明在卷，而各證人證詞互核相符，除就陳阿枝有
    免除債務之意思表示一致之外，另就開會時間、地點、參與會議之人員、借款、
    免除債務之原由甚至無繕寫會議紀錄之原因細節均屬一致，而無矛盾，足見陳阿
    枝確有免除債務意思表示之事實為可採，並非被告事後聽訟編湊。至於郭蔡素珠
    雖證稱：「他沒有講公司不用還。」但同時亦證稱：「但我們可以了解。」、「
    陳阿枝也來了，他免除八百萬元」，而解釋意思表示，應探求當事人之真意，不
    得拘泥於所用辭句，復參以證人王美惠及郭紹山前揭證言，足證陳阿枝是以免除
    債務之意思表示而表示甚明。
五、陳阿枝確有於八十四年六月三十日對被告免除八百萬元債權之意思表示，業有證
    人郭紹山、王美惠及郭蔡素珠到庭結證。另就前開被告公司向陳阿枝借款的原因
    ，乃因被告公司原以乙○○坐落蘇澳鎮○○段九六六地號與其上門牌蘇澳鎮○○
    路十五號房屋及甲○○所有坐落蘇澳鎮林段三四六地號土地向台灣中小企業銀行
    貸合計八百萬元，然因嗣為負責人之陳錦坤至馬來西亞投資，而向被告借款達三
    千九百零六萬四千七百三十二元未還，以致於被告之營運不濟，在八十四年間原
    已無力經營，如再返還陳阿枝八百萬元，被告公司將立即陷於困境，非解散清算
    不可，迫於無奈，
參、證據：提出被告公司八十八、八十九年度財務報表影本各一份、被告土地謄本二
    份及房屋謄本一份與陳錦坤積欠被告款項之統計表與各項單據影本各一份，被告
    整理陳錦坤借款之相關統計資料分料明細一份，並聲請訊問證人王美惠、郭紹山
    、郭蔡素珠及與原告對質。
    理      由
一、本件原告以：其與其他繼承人陳林阿盆、陳錦坤、乙○○、甲○○陳錦盛共同繼
    承被繼承人陳阿枝財產，陳阿枝生前於八十三年五月六日借款八百萬元予被告公
    司，因被告未為還款，經催請返還，又為拒絕，乃以原告名義，基於消費借貸法
    律關係請求被告公司返還全體繼承人；被告則抗辯：原告基於繼承人身分向被告
    請求借款，且自承有多數繼承人存在，自應提出已取得其他繼承人同意之證明，
    始得謂當事人適格，今原告起訴未取得其他繼人同意，原告之當事人不適格；惟
    按公同共有物權利之行使，固應得公同共有人全體之同意，但事實上有無法得全
    體公同共有人同意之情形時，如有對第三人起訴之必要，為公同共有人全體之利
    益計，僅由事實實上無法得其同意之公同共有人以外之其他公同共有人單獨或共
    同起訴，要不能謂其當事人之適格有欠缺，最高法院八十五夫台上字第一０五九
    號判決參照，原告嗣提出其他繼承人陳林阿盆、陳錦坤、陳錦盛同意由原告對被
    告起訴請求返還借款之同意書證明，對另一繼承人乙○○，原告另稱伊為被告公
    司之法定代理人具狀否認借款債權存在，事實上無法得其同意等語，因之，依前
    開判決意旨，本件原告雖單獨起訴，惟係為全體繼承人利益計，原告當事人適格
    並無欠缺，合先敘明。
二、原告主張被告公司向其父陳阿枝借款八百萬元之事實，業據其提出借據影本一紙
    及八十八年一月二十六日被告公司股東臨時會議紀錄為證，被告自認向陳阿枝借
    款八百萬元之事實，對前開借據及股東臨時會議紀錄亦不爭執，是兩造間確有借
    貸債權債務關係之存在，惟被告辯以：公司於借款當時之董事長陳錦坤為陳阿枝
    長子，伊曾自被告公司撥款三千九百零六萬元作為轉投資馬來西亞設立公司之資
    金，因虧損累累，致被告公司無力償付陳阿枝該筆借款，陳阿枝為挽救被告公司
    財務危機，乃於八十四年六月三十日召開股東臨時會，當場表示免除上開八百萬
    元借款債務，本件債務關係已因陳阿枝免除債務之意思表示而消滅，原告起訴請
    求返還，並無理由等語，因之，本件所應審究者，為陳阿枝於其辭世前有無對被
    告公司免除該筆債務之意思表示。
三、查前述借據內容為：「因  力州電工股份有限公司於民國八十三年因資金週轉不
    易，且為償還銀行貸款，向  陳阿枝借新台幣八佰萬元整，於八十三年五月六日
    將八佰萬元交由財務部償還銀行部分貸款，日後公司須將借款新台幣八佰萬元償
    還陳家四兄弟各新台幣貳佰萬元，萬一公司經營困難或經濟不易時，願將蘇澳工
    廠土地，廠房及所有設備作為償還八佰萬元整之用，口說無憑，特立此據為憑
    力州電工股份有限公司  代表人  陳錦坤  見證人  乙○○  甲○○  蘇素卿」
    ，依此，可知借款當時被告公司法定代理人為陳錦坤，見證人乙○○則為本件起
    訴時告公司之法定代理人，被告公司為家族公司，前述八百萬元債務與法定代理
    人陳錦坤之經營有相當關，而前述股東會臨時會議紀錄記載：「另老董事長陳阿
    枝的新台幣捌佰萬，由SUPERMADE負責償還貳佰萬給陳家兄弟四人，由力州負責
    償還陸佰萬給陳家兄四人，但必須力州有淨利為大前提，每年由淨利提撥10%，
    逐年還清。」等語，亦表示被告公司確曾向陳阿枝借款，但此亦證明有
    SUPERMADE公司之存在，此公司為被告公司原法定代理人陳錦坤在馬來西亞所設
    立，陳錦坤到庭證述：其未動用被告公司資金至馬來西亞投資金，是向外面調錢
    投資，與公司無關等語，然被告法定代理人乙○○則稱：「陳錦坤當負責人時，
    有用我的及甲○○的不動產去貸款，後來爸爸怕陳錦坤在外面拖累我們，所以我
    爸爸陳阿枝拿出八百萬元，叫我阿姨林秀鑾拿此八百萬去還貸款，因為當時我我
    哥哥（陳錦坤）馬來西亞做不好....  八十四年六月三十日我父親有免除債權，
    只是口頭，沒有書面，當時甲○○（原告）也在場。」等語，基此，陳錦坤雖稱
    其係向外調撥資金投資馬來西亞，但與原告引用為證據之股東會議紀錄所示，由
    陳錦坤經營之SUPERMADE公司負擔本件借款債務二百萬元之四分之一，必有相當
    關連，否則又何以由SUPERMADE公司負責返還部分款項，陳錦坤謂其無動用公司
    資金，自有疑義。
四、另證人郭紹山即被告公司股東到庭證稱：「我雖是股東，但公司的運作由陳錦坤
    負，我對借貸詳情，我並不知道，開股東會時有討論此事，因為原告及陳錦盛兄
    弟一直傳真、打電話干擾，所以才在股東會提出這筆借款，確定有這筆借款，陳
    阿枝有免除的意思表示... 我親耳聽到，八十八年他已經過世，沒有免除的書面
    文件，是口頭講的，因為陳錦坤把公司的生意拉走，陳錦坤拿走四千萬，陳阿枝
    當初拿出八百萬，所以開股東會時他有意思表示要免除他拿出的八百萬元，以支
    付其他兄弟乙○○及甲○○做物保由被告為借款人之貸款（由陳錦坤取走）等費
    用。」，證人王美惠即被告公司財務及會計亦為陳錦坤配偶到庭證述：「（提示
    借據）是我先生的字跡，但是不應該這樣，這筆錢（指八百萬債務）是陳錦坤拿
    去馬來西亞投資，由乙○○、甲○○出具房地作保，後來我公公拿出八百萬元來
    支付借款，免得兄弟被拍賣房地，這是八十三年五月的事，我們在八十四年六月
    三十日，共有我、郭紹山、林秀鑾、郭蔡素珠、乙○○、蘇素卿、甲○○、陳錦
    坤、陳錦坤、陳阿枝九個人開股東會，想結束營業，那時陳錦坤說以後他會從馬
    來西亞拿錢，慢慢還錢，陳阿枝說八百萬元是虧損，他願免除債務，那天是上什
    在蘇澳開會，當時沒有會議紀錄，之前也沒有會議紀錄....  我公公在過世前，
    一直重複這八百萬債務免除之事。」，證人郭蔡素珠即被告公司股東到庭證述：
    「我任職被告公司船務，也是股東，從開廠至今，我有投資，公司有向陳阿枝借
    八百萬....  為什麼要借這筆錢，是因為陳錦坤，有去馬來西亞投資，需要資金
    ，中間有向陳阿枝週轉，有把公司的資金拿走前後約四千萬元，因為陳錦坤兄弟
    乙○○、甲○○有提供房地去借錢，陳阿枝怕陳錦坤會連累其他兄弟，所以他拿
    出八百萬來還，八十四年有開會，是因為公司有困難，所以請陳阿枝來開會，陳
    阿枝也來了，他免除八百萬，他說：就算是做生意賠掉了，不是賭博賠的，他沒
    有明講公司不用還，但我們可以了解....  陳阿枝是口頭說的而已，沒有寫下來
    。」等語，原告亦到庭稱：「八十三年五月六日當天簽的借據，當時陳錦坤是力
    州的負責人，因為力州用我及我二哥的不動產貸款，所以我爸爸就拿出八百萬元
    來清償款....  我父親說錢拿回來要讓我母親養老用，並沒有免除債務。」等語
    ，因之，原告與此三位證人雖對陳阿枝有無免除債務意思表示之陳述相反，但均
    證述陳阿枝生前拿出八百萬元，是為使乙○○、甲○○提供房產予被告公司免被
    拍賣，乙○○、甲○○所貸款項則由陳錦坤至馬來西亞投資用，復有被告整理陳
    錦坤向被告公司借借款之統計資料可按，陳錦坤稱係其向外調借資金，並不實在
    ，另原告甲○○稱馬來西亞之投資為被告公司，而非陳錦坤等情，然並未提出被
    告公司轉投資之股東同意證明，所言尚不足採。
五、前開借據既為陳錦坤代表被告公司向其父陳阿枝借款，所得資金又與其投資馬來
    西亞開設廠房有關，以陳阿枝為被告公司之老董事長及其子陳錦坤、乙○○分任
    前後之董事長、被告公司提出為陳錦坤為匯款統計資料分類明細等情以觀，自足
    推認陳錦坤因動用被告公司資金，陳阿枝為免乙○○及原告受債務拖累，乃提出
    己之資產代為還款，前述三位證人均證述陳阿枝曾口頭免除被告公司返還本件借
    貸債務意思表示，衡諸陳錦坤因投資失利，陳阿枝代其還款之情，應堪採信；原
    告雖稱彼等證人為被告公司股東，利害悠關，證言偏頗，不足採信，但以證人郭
    紹山自六十五年間公司成立時即為公司股東及職員、證人王美惠為原法定代理人
    陳錦坤之配偶及被告公司為家族公司股東間多為近親，而原告與現任法定代理人
    乙○○又彼此係兄弟等情而觀，證人係最接近於陳阿枝之人員，陳阿枝為免其他
    子女因陳錦坤投資失利，使同為家族經營之被告公司同為受累，乃免除被告公司
    債務，於事理上，應屬可能，原告稱證人證言偏頗，並不足採。
六、綜上所述，被告公司雖向原告之被繼承人陳阿枝借款八百萬元，然該款項係作為
    原告之兄陳錦坤作為投資之用，嗣陳阿枝曾在被告公司股東會中口頭表示免除被
    告公司上開借款債務之意思表示，該筆貸款債權已為消滅，此據證人郭紹山、王
    美惠及郭蔡素珠等證明在卷，原告並無繼承該筆債權。從而，原告基於繼承陳阿
    枝對被告之消費借貸法律關係，請求被告給付八百萬元，並自起訴狀繕本送達翌
    日即九十年二月六日起至清償日止，按年息百分之五計算之利息，並非有據，不
    應准許。原告之訴既已駁回，其假執行之聲請失所依據，亦應駁回。
    原告陳明願供擔保，聲請宣告假執行，核無不合，爰酌定相當擔保金額准許之。
七、結論：本件原告之訴為無理由，依民事訴訟法第七十八條，判決如主文。
中      華      民      國    九十      年      九      月      三      日
                                            民事第三庭法      官  李維心
右為正本係照原本作成
如對本判決上訴，須於判決送達後廿日內向本院提出上訴狀
中      華      民      國    九十      年      九      月      三      日
~B法院書記官  林梅珍


司法院資訊處製作；財團法人民間司法改革基金會備份。
